【裁判字號】    99,訴,1878
【裁判日期】    991008
【裁判案由】    偽造文書等
【裁判全文】
臺灣板橋地方法院刑事判決              99年度訴字第1878號
公  訴  人  臺灣板橋地方法院檢察署檢察官
被      告  甲○○
選任辯護人  蕭萬龍律師
            陳孟彥律師
上列被告因偽造文書等案件，經檢察官提起公訴（99年度偵字第
12303 號），本院判決如下：
    主  文
甲○○共同行使偽造公文書，足以生損害於公眾及他人，處有期
徒刑壹年，扣案之行動電話貳支（含SIM 卡各壹張）、「臺北地
方法院公證處」、「臺灣臺北地方法院檢察署偵查卷宗」、「請
求資產公證執行聲請書」各壹紙、「臺北地檢署監管科陳建新」
識別證壹張均沒收；又意圖為自己不法之所有，而搶奪他人之動
產，處有期徒刑柒月。應執行有期徒刑壹年伍月，緩刑伍年，緩
刑期間付保護管束，並向檢察官指定之政府機關、政府機構、行
政法人、社區或其他符合公益目的之機構或團體，提供貳佰小時
之義務勞務，及應接受貳拾小時之法治教育課程；扣案之行動電
話貳支（含SIM 卡各壹張）、「臺北地方法院公證處」、「臺灣
臺北地方法院檢察署偵查卷宗」、「請求資產公證執行聲請書」
各壹紙、「臺北地檢署監管科陳建新」識別證壹張均沒收。
    事  實
一、甲○○於民國99年4 月中旬，循報紙分類廣告與真實姓名年
    籍不詳綽號「小財」、「阿旺」等成年人所屬之詐欺集團聯
    絡後，約定以每次取款抽取總額百分之三報酬為代價，擔任
    車手之工作。嗣甲○○及該詐欺集團竟基於意圖為自己不法
    所有、僭行公務員職權、行使偽造特種文書及行使偽造公文
    書之犯意聯絡，先由甲○○將其個人照片，交由該詐欺集團
    成員用以偽造「臺北地檢署監管科陳建新」之識別證1 張，
    並偽造「臺灣臺北地方法院監管科印」印文1 枚，蓋於「臺
    北地方法院公證處」之公文書上，完成偽造之公文書，並偽
    造「臺灣臺北地方法院檢察署偵查卷宗」及「請求資產公證
    執行聲請書」之公文書，復由該詐欺集團成員提供卡號為00
    00000000000 號及0000000000000 號之SIM 卡2 張予甲○○
    ，作為聯絡之用。該詐欺集團成員旋於99年4 月23日9 時許
    ，撥打電話予乙○○，對乙○○佯稱臺大醫院發現其個人資
    料遭詐欺集團冒用，須依檢察官指示，將其妻丙○○在彰化
    銀行之定存新臺幣（下同）70萬元解約，並交給臺灣臺北地
    方法院監管科保管云云，致乙○○與丙○○均陷於錯誤，而
    依詐欺集團指示，於同日13時50分許，一同攜帶丙○○所有
    70萬元現金前往臺北縣板橋市新埔捷運站5 號出口附近，再
    由「阿旺」駕駛KS-3358 號自用小客車搭載「小財」及甲○○至該處，由「小財」提供前開偽造之識別證及偽造之「臺
    北地方法院公證處」、「臺灣臺北地方法院檢察署偵查卷宗
    」、「請求資產公證執行聲請書」公文書予甲○○，而由甲○○向乙○○及丙○○出示貼有自己相片之偽造「陳建新」
    識別證1 張而行使之，冒充「臺北地檢署監管科」公務員，
    並出示偽造之「臺北地方法院公證處」、「臺灣臺北地方法
    院檢察署偵查卷宗」及「請求資產公證執行聲請書」予乙○○及丙○○，藉以取信其等而行使之，足以生損害於「陳建
    新」、臺灣臺北地方法院及臺灣臺北地方法院檢察署執行公
    務之正確性，並命丙○○及乙○○在上揭偽造之公文書上簽
    名後，甲○○即要求丙○○將現金交出，適有路人黃光雄在
    旁發覺有異，出言制止丙○○交付金錢而不遂。惟甲○○見
    事跡敗露，竟另意圖為自己不法之所有，出手搶奪丙○○手
    中裝有70萬元之現金袋後逃離現場，旋為黃光雄報警將之在
    臺北縣板橋市○○路○ 段68號前逮捕，並扣得偽造之「臺北
    地檢署監管科陳建新」識別證、「臺北地方法院公證處」、
    「臺灣臺北地方法院檢察署偵查卷宗」、「請求資產公證執
    行聲請書」各1 紙、甲○○所有之行動電話2 支（含上揭卡
    號之SIM 卡2 張）及丙○○之現金70萬元（業已發還被害人
    ），始悉上情。
二、案經乙○○、丙○○訴由臺北縣政府警察局海山分局報告臺
    灣板橋地方法院檢察署檢察官偵查起訴。
    理  由
一、本件被告甲○○所犯為死刑、無期徒刑、最輕本刑為3 年以
    上有期徒刑以外之罪，且非高等法院管轄第一審之案件，於
    本院準備程序進行中，被告就被訴事實為有罪之陳述，經告
    知被告簡式審判程序之旨，並聽取公訴人及被告之意見後，
    本院合議庭裁定由受命法官獨任進行簡式審判程序，合先敘
    明。
二、訊據被告對於上開犯行，迭於警詢、偵查及本院審理中均坦
    承不諱，核與證人即被害人乙○○、丙○○於警詢及偵查中
    指證綦詳，亦與證人黃光雄於警詢中證述之情節相符，並有
    彰化銀行定存中途解約取息憑條、贓物認領保管單、扣案物
    照片9 張、監視器翻拍照片11張附卷足憑，復有扣案偽造之
    「臺北地檢署監管科陳建新」識別證1 張、偽造之臺北地方
    法院公證處、臺灣臺北地方法院檢察署偵查卷宗、請求資產
    公證執行聲請書各1 紙，及被告與前開詐騙集團聯繫用行動
    電話2 支（含SIM 卡各1 張）可資佐證，足認被告自白，核
    與事實相符，堪可採信。至辯護人雖為被告辯護稱：被告取
    走被害人現金70萬元之行為，應屬遂行詐欺之接續行為，且
    被告始終在被害人及他人監視追躡中，尚未建立自己持有支
    配關係，應成立未遂犯云云，惟按刑法上之搶奪罪，係謂乘
    人不備或不及抗拒之際，以不法腕力，公然掠取他人之動產
    ，置於自己實力支配下之行為，而查本件被害人丙○○欲將
    裝有70萬元之現金袋交給被告時，即為路人黃光雄發覺有異
    而制止，斯時丙○○已停止交付金錢之動作，而將現金袋放
    回背包，惟遭被告徒手將現金袋搶走而逃離現場等情，業據
    證人丙○○、黃光雄於警詢證述明確（見偵查卷第27、31
    頁），足見被害人丙○○於知悉被告為詐欺集團成員後，已
    停止交付金錢，並欲將金錢收回背包內，又被告係另行起意
    奪取被害人現金，亦據其供明在卷，則被告奪取現金之行為
    ，應非詐欺之接續行為；再者，被告於奪取現金袋而逃離現
    場之際，已將現金袋置於自己實力支配下，縱嗣後被路人追
    捕，亦不影響其搶奪犯行之既遂，是辯護人上揭所辯，尚非
    可採。綜上所述，本案事證明確，被告犯行洵堪認定，應予
    依法論科。
三、按公文書係指公務員職務上製作之文書，刑法第10條第3 項
    定有明文；而刑法上偽造文書罪，係著重於保護公共信用之
    法益，即使該偽造文書所載名義製作人實無其人，而社會上
    一般人仍有誤信其為真正文書之危險，仍難阻卻犯罪之成立
    （最高法院54年台上字第1404號判例意旨參照）。又刑法上
    所稱之公文書，係指公務員職務上製作之文書。若由形式上
    觀察文書之製作人為公務員，且文書之內容係就公務員職務
    上之事項所製作，即使該偽造之公文書上所載製作名義機關
    不存在或該文書所載之內容並非該管公務員職務上所管轄，
    惟社會上一般人無法辨識而仍有誤信其為真正之危險時，仍
    難謂其非公文書。查本件偽造之「臺北地方法院公證處」、
    「臺灣臺北地方法院檢察署偵查卷宗」、「請求資產公證執
    行聲請書」各1 紙，形式上已表明係臺灣臺北地方法院及臺
    灣臺北地方法院檢察署所出具，其內容又係關於刑事案件之
    偵辦情形，自有表彰該等公署公務員本於職務而製作之意，
    縱該等文書所載製作名義人係屬虛構，然依前揭說明，仍屬
    公文書無疑。次按刑法所謂公印，係指公署或公務員職務上
    所使用之印信而言；所謂公印或公印文，係專指表示公署或
    公務員資格之印信而言，即俗稱大印與小官印及其印文（最
    高法院22年上字第1904號、69年台上字第693 號判例意旨可
    資參照）。又公印之形式凡符合印信條例規定之要件而製頒
    ，無論為印、關防、職章、圖記，如足以表示其為公務主體
    之同一性者，均屬之（最高法院89年度台上字第3155號判決
    意旨可參）。是偽造之「臺北地方法院公證處」上所蓋用之
    「臺灣臺北地方法院監管科印」印文，係屬偽造之公印文無
    訛。
四、核被告所為，係犯刑法第158 條第1 項之僭行公務員職權罪
    、同法第216 條、第211 條之行使偽造公文書罪、同法第21
    6 條、第212 條之行使偽造特種文書罪、同法第339 條第3
    項、第1 項之詐欺取財未遂罪及同法第325 條第1 項之搶奪
    罪。又被告與「小財」、「阿旺」等詐欺集團成員間，就上
    開僭行公務員職權、行使偽造公文書、行使偽造特種文書及
    詐欺取財未遂犯行間有犯意聯絡及行為分擔，為共同正犯。
    被告及其共犯偽造公文書後加以行使，其偽造印文係偽造公
    文書之階段行為，又偽造公文書之低度行為應為行使偽造公
    文書之高度行為所吸收，均不另論罪；被告偽造識別證之服
    務證後加以行使，其偽造之低度行為應為行使偽造服務證之
    高度行為所吸收，亦不另論罪。被告與其共犯著手詐欺行為
    之實行而不遂，為未遂犯。被告冒充公務員僭行其職權並以
    持偽造公文書、偽造服務證之方式向被害人乙○○、丙○○
    詐欺取財，其僭行公務員職權、行使偽造公文書及特種文書
    之行為乃屬其詐術行為之一部，是被告係以一行為觸犯上開
    4 罪名，為想像競合犯，應依刑法第55條規定從一重之行使
    偽造公文書罪處斷。公訴意旨認上開4 罪，犯意個別，行為
    互殊，應分論併罰，容有誤會。再被告係因事跡敗露，始另
    行起意搶奪，是其所犯搶奪罪與行使偽造公文書罪間，犯意
    個別，行為互異，應分論併罰。爰審酌被告正值年輕，不思
    循合法途徑賺取錢財，貪圖詐欺集團應允提供之不法利益，
    為詐欺集團所吸收，利用一般民眾欠缺法律專業知識之弱點
    ，率爾以偽造公文書及冒充公務員等方式遂行詐騙行為，造
    成政府機關執行職務時公信力之減損，及人民財產上損失之
    風險，且於取款之際，因遭路人識破，竟起意搶奪，惟念及
    被告於偵審程序始終坦承犯行，兼衡其本件犯罪之角色分工
    參與程度，暨其犯罪之動機、目的、手段、高中畢業之智識
    程度等一切情狀，分別量處如主文所示之刑，並定其應執行
    之刑。至公訴人雖於審理中具體求處定應執行有期徒刑7 年
    ，惟本院審酌上情，認宣告如主文所示之刑，已足懲儆，公
    訴人所求刑度尚嫌過重，附此敘明。末查，被告前未曾因故
    意犯罪受有期徒刑以上刑之宣告，有臺灣高等法院被告前案
    紀錄表1 份在卷可稽，其為本案犯行時年僅20歲，甫退伍約
    2 週，有個人兵籍資料查詢結果可參，其年輕識淺，因一時
    失慮致罹刑章，且犯後已坦承犯行，深表悔意，亦取得告訴
    人諒解，有本院調解筆錄及電話紀錄附卷足憑，經此偵審程
    序及刑之宣告，應知所惕勵，信無再犯之虞，因認所宣告之
    刑以暫不執行為當，爰併予宣告緩刑5 年，用啟自新，並斟
    酌被告犯罪情節，為強化被告之法治觀念，爰併依刑法第74
    條第2 項第5 款、第8 款之規定，命被告向檢察官指定之政
    府機關、政府機構、行政法人、社區或其他符合公益目的之
    機構或團體，提供200 小時之義務勞務，及應接受法治教育
    20小時，再依刑法第93條第1 項第2 款規定於緩刑期間付保
    護管束。
五、扣案之行動電話2 支（含卡號為0000000000000 號及000000
    0000000 號之SIM 卡各1 張）、偽造之「臺北地方法院公證
    處」、「臺灣臺北地方法院檢察署偵查卷宗」、「請求資產
    公證執行聲請書」各1 紙、「臺北地檢署監管科陳建新」識
    別證1 張，為共犯「小財」、「阿旺」等詐欺集團成員所有
    交付被告供本件犯罪所用之物，爰依刑法第38條第1 項第2
    款規定宣告沒收。又上開扣案之「臺北地方法院公證處」公
    文書1 紙，既經沒收，則其上偽造之「臺灣臺北地方法院監
    管科印」之印文，自無再依刑法第219 條規定諭知沒收之必
    要，併予敘明。
據上論斷，應依刑事訴訟法第273 條之1 第1 項、第299 條第1
項前段，刑法第28條、第158 條第1 項、第216 條、第211 條、
第212 條、第339 條第3 項、第1 項、第325 條第1 項、第25條
第2 項、第55條、第51條第5 款、第74條第1 項第1 款、第2 項
第5 款、第8 款、第93條第1 項第2 款、第38條第1 項第2 款，
刑法施行法第1 條之1 ，判決如主文。
本案經檢察官黃致中到庭執行職務。
中    華    民    國    99    年    10    月    8     日
                  刑事第十四庭  法  官  廖欣儀
以上正本證明與原本無異。
如不服本判決應於收受判決後10日內向本院提出上訴書狀，並應
敘述具體理由。其未敘述上訴理由者，應於上訴期間屆滿後20日
內向本院補提理由書（均須按他造當事人之人數附繕本）「切勿
逕送上級法院」。
                                書記官  林君縈
中    華    民    國    99    年    10    月    8     日
附錄本案論罪科刑法條全文：
刑法第158條
冒充公務員而行使其職權者，處3 年以下有期徒刑、拘役或5 百
元以下罰金。
冒充外國公務員而行使其職權者，亦同。
刑法第211條
偽造、變造公文書，足以生損害於公眾或他人者，處1 年以上7
年以下有期徒刑。
刑法第212條
偽造、變造護照、旅券、免許證、特許證及關於品行、能力服務
或其他相類之證書、介紹書，足以生損害於公眾或他人者，處1
年以下有期徒刑、拘役或3 百元以下罰金。
刑法第216條
行使第210 條至第215 條之文書者，依偽造、變造文書或登載不
實事項或使登載不實事項之規定處斷。
刑法第325條
意圖為自己或第三人不法之所有，而搶奪他人之動產者，處6 月
以上5 年以下有期徒刑。
因而致人於死者，處無期徒刑或7 年以上有期徒刑，致重傷者，
處3 年以上10年以下有期徒刑。
第1 項之未遂犯罰之。
刑法第339條
意圖為自己或第三人不法之所有，以詐術使人將本人或第三人之
物交付者，處5 年以下有期徒刑、拘役或科或併科1 千元以下罰
金。
以前項方法得財產上不法之利益或使第三人得之者，亦同。
前二項之未遂犯罰之。

司法院資訊處製作；財團法人民間司法改革基金會備份。
